【裁判字號】    95,上訴,808
【裁判日期】    950714
【裁判案由】    違反廢棄物清理法
【裁判全文】
臺灣高等法院刑事判決                 95年度上訴字第808號
上  訴  人
即  被  告  甲○○
上列上訴人因違反廢棄物清理法案件，不服臺灣新竹地方法院94
年度訴字第14號，中華民國94年11月30日第一審判決（起訴案號
：臺灣新竹地方法院檢察署92年度偵字第141號），提起上訴，
本院判決如下：
    主  文
原判決撤銷。
甲○○共同未依廢棄物清理法規定領有廢棄物清除許可文件，從
事廢棄物清除，處有期徒刑壹年陸月。
    事  實
甲○○明知廢棄物清理法第41條第1項規定從事廢棄物清除業務
者，應向直轄市、縣（市）主管機關或中央主管機關委託之機關
申請核發公民營廢棄物清除機構許可文件後，始得受託清除廢棄
物業務，竟未領有清除許可文件，即於民國91年12月29日，經由
無線電受自稱「毛先生」之男子所託，駕駛其所有而靠行於桃園
縣八德市○○街94巷4號1樓桃宏交通股份有限公司（下稱桃宏公
司）之車牌號碼NJ－156號營業貨運曳引車，至西濱公路45公里
處（桃園縣觀音鄉路段）空地，以一車次新台幣（下同）13,000
元代價，清運含有塑膠、廢紙、廢布等物之一般事業廢棄物。甲
○○並由無線電與劉貴雄聯絡，得知新竹橫山鄉有傾倒之處，乃
與劉貴雄共同基於違法清除廢棄物之犯意聯絡，以交付8,000元
予劉貴雄作為帶路之費用，由劉貴雄指引甲○○於翌日（30日）
凌晨3時至4時許，載抵新竹縣橫山鄉○○村○○段355之19地號
之私人土地等待劉貴雄指示棄置，迄同日凌晨4時45分許，俟前
車傾倒完畢，甲○○正準備駛入傾倒之際，當場為新竹縣環境保
護局人員會同行政院環境保護署環保警察北區督察大隊人員、新
竹縣警察局橫山分局橫山派出所警員查獲，甲○○趁隙棄車逃逸
，於同日上午8時許，甲○○返回現場欲駕車離去，為警當場逮
捕。
    理  由
一、訊據上訴人即被告甲○○固不否認有於上開時間載運廢棄物
    至新竹縣橫山鄉○○村○○段355之19地號之私人土地，惟
    否認有何違反廢棄物清理法犯行，辯稱：(1)桃宏公司領有廢
    棄物清除許可證，係合法之廢棄物清除機構，其係桃宏公司
    所僱用之廢棄物清除人員，自無違法不當；(2)其僅「載運」
    建築廢棄物，未有「傾倒」之行為，且其至現場發現情形不
    對，即未傾倒，僅構成行政罰，不構成刑事罰；(3)廢棄物清
    理法第46條第1項第4款規定所處罰對象，乃未依同法第41條
    第1項領有許可文件者，而依「公民營廢棄物清除處理機構
    許可管理辦法」第2條第1項關於公民營廢棄物清除處理機構
    之定義，指廢棄物清理法第46條第1項第4款所規範之對象，
    係從事廢棄物清除之業者（即法人機構），被告為廢棄物清
    除人員（即個人），應不受刑事處罰。
二、經查：
 (一).被告上開時地未領有清除許可文件，且未經許可載運廢棄物
    擅自進入新竹縣橫山鄉○○村○○段355之19地號之私人土
    地之事實，業據被告於警詢、偵查中供證明確，並有新竹縣
    環境保護局扣留清除機具、處理設施或設備保管條、扣留機
    具物品清單、稽查工作紀錄表、廢棄物稽查工作紀錄表各1
    紙及現場採證照片可資證明。
 (二).依內政部訂頒之「營建剩餘土石方處理方案」貳、適用範圍
    規定，「營建剩餘土石方之種類，包括建築工程、公共工程
    及建築物拆除工程施工所產生之剩餘泥、土、砂、石、磚、
    瓦、混凝土塊等」；惟應不包括施工所附帶產生之金屬屑、
    玻璃碎片、塑膠類、木屑、竹片、紙屑、瀝青等廢棄物；營
    建工程產生剩餘之泥、土、砂、石、磚、瓦、混凝土塊，經
    暫屯、堆置可供回收、分類、加工、轉運、處理、再生利用
    者，自屬有用之土壤砂石資源；另行政院86年12月31日台
    內字第52109號函，亦明確指出營建剩餘土石方為有用資源
    ，非屬廢棄物範圍。本件被告所載運之物，雖為建築廢材，
    惟含有大量之塑膠、廢紙及廢布等物，有新竹縣環境保護局
    廢棄物稽查工作紀錄表之可憑，被告於警詢亦稱其所載運廢
    棄物種類有廢塑膠、紙、廢布等，數量為20米等語，是本件
    之廢棄物無營建剩餘土石方處理方案之適用，而屬建築廢棄
    物。又依廢棄物清理法第2條規定，廢棄物分為「一般廢棄
    物」與「事業廢棄物」二種，所謂一般廢棄物係指由家戶或
    其他非事業所產生之垃圾、糞尿、動物屍體等，足以污染環
    境衛生之固體或液體廢棄物；而事業廢棄物又分為：一、有
    害事業廢棄物：由事業所產生具有毒性、危險性，其濃度或
    數量足以影響人體健康或污染環境之廢棄物。二、一般事業
    廢棄物：由事業所產生有害事業廢棄物以外之廢棄物。本件
    被告所載運之物，依稽查工作紀錄表及現場照片觀之，並非
    一般家戶或其他非事業所產生之垃圾，亦非事業所產生具有
    毒性、危險性而足以影響人體健康或污染環境之廢棄物，故
    應屬一般事業廢棄物。
 (三).按廢棄物清理法第46條第1項第4款所規定之犯罪構成要件行
    為，計有「貯存」、「清除」及「處理」三者，所謂「貯存
    」，係指事業廢棄物於清除、處理前，放置於特定地點或貯
    存容器、設施內之行為。「清除」則指事業廢棄物之收集、
    運輸行為。至「處理」則包含(1)中間處理：指事業廢棄物在
    最終處置前，以物理、化學、生物、熱處理、堆肥或其他處
    理方法，改變其物理、化學、生物特性或成分，達成分離、
    減積、去毒、固化或安定之行為。(2)最終處置：指將事業廢
    棄物以衛生掩埋、封閉掩埋、安定掩埋或海洋棄置之行為。
    (3)再利用：指事業機構產生之事業廢棄物自行、販賣、轉讓
    或委託做為原料、材料、燃料、填土或其他經中央主管機關
    及目的事業主管機關認定之用途行為，並應符合本標準規定
    ，有事業廢棄物貯存清除處理方法及設施標準第2條可資參
    酌。被告將一般事業廢棄物載運至上述土地傾倒，依前開說
    明，其運輸之行為，已屬廢棄物清理法所謂「清除」行為，
    被告辯稱察覺該處有異，「尚未傾倒」，應不違法，並不足
    採。參以被告於90年8月5日左右，因違反修正前廢棄物清理
    法第22條第2項第4款規定（與現行同法第46條第1項第4款內
    容相同），經臺灣士林地方法院以93年度簡字第283號判處
    有期徒刑1年，緩刑3年確定，有上開刑事判決及被告本院前
    案紀錄表可按，被告當知未依規定領有廢棄物清除許可文件
    ，不得清除廢棄物。況本件係被告透過無線電訊息，向不知
    名之「毛先生」載運廢棄物至傾倒地點，並因不知桃宏公司
    之合法傾倒地點，而經由無線電依劉貴雄之指示駛至新竹縣
    橫山鄉○○村○○段355之19地號之私人土地。再依被告所
    供，其於91年12月29日下午3時許即受「毛先生」託至西濱
    公路45公里處載運廢棄物，竟至翌日凌晨3、4時始載至查獲
    地點，在抵達棄置處所後，並應現場人員要求關閉車燈作業
    。益徵被告明知應向直轄市、縣（市）主管機關或中央主管
    機關委託之機關申請核發公民營廢棄物清除機構許可文件後
    ，始得受託清除廢棄物業務之規定，亦知所載抵之處為非法
    之廢棄物棄置場。
 (四).次按廢棄物清理法第41條第1項、第42條所定就得申請核發
    經營廢棄物之貯存、清除或處理業務之申請人固限於公、民
    營廢棄物清除、處理機構，亦即不得以自然人身分向主管機
    關為上開業務經營許可證件之申請，惟此項立法目的，在於
    限定符合法定申請許可條件之專業機構始得從事廢棄物處理
    行為，並非容許一般欠缺專業能力之人擅自無照處理廢棄物
    ，是同法第46條第1項第4款就「未依第41條第1項規定領有
    廢棄物清除、處理許可文件，從事廢棄物貯存、清除、處理
    ，或未依廢棄物清除、處理許可文件內容貯存、清除、處理
    廢棄物」，在文義上，則除未領有上開許可文件之「公、民
    營廢棄物清除、處理機構」外，當然包括原本即未具申請資
    格，不可能取得該項許可文件之「非公民營廢棄物清除、處
    理機構」之自然人；另同法第46條第1項第4款前段規定處罰
    擅自貯存、清除、處理廢棄物之行為，所指依同法第41 條
    第1項規定領有許可文件，為阻卻違法之事由，非謂該款僅
    處罰公民營業者，否則一般人擅自清除廢棄物，無法處罰，
    當違本法第1條為改善環境衛生、維護國民健康之旨，況且
    ，非屬公民營廢棄物清除、處理機構，未領得許可文件即冒
    然從事廢棄物清除、處理，其對環境衛生危害顯不亞於「公
    民營廢棄物清除、處理機構」，若未將此「非公民營廢棄物
    清除、處理機構（包含個人）」列入適用範圍，則將造成專
    門從事廢棄物處理清除、處理之專業機構，因疏未申請許可
    文件從事廢棄物之清除處理，即應以刑罰制裁，而非專門從
    事廢棄物清除、處理之業者則不受處罰，顯有輕重失衡之處
    （參見最高法院89年度臺上字第4814號、90年度臺上字第
    360號判決）。是被告以廢棄物清理法第46條第1項第4款之
    規範對象，應以「公民營廢棄物清除、處理機構」為限，不
    包括自然人在內，顯然對廢棄物清理法之立法目的及上開條
    款之解釋，有所誤解。本件被告雖非公民營廢棄物清除機構
    ，仍為該法第46條第1項第4款處罰對象至明。
 (五).新竹縣環境保護局雖原依廢棄物清理法第57條規定裁處被告
    罰鍰30萬元，嗣以被告所駕駛之貨車確為桃宏公司清除許可
    證所載之清除車輛，因其未依規定於清除車輛明顯處標示許
    可證字號，致處分對象及適用法令錯誤為由，撤銷原處分。
    但查被告於原審及本院準備程序，均明確供述其此次其所載
    之廢棄物與桃宏公司無關，是縱被告所駕駛之曳引車（車頭
    NJ－156及車斗5R－71），乃桃宏公司於廢棄物清除許可證
    上所登載之清運車輛，亦無礙本件犯行之成立。
 (六).綜上所述，被告所辯均屬卸責之詞，不足採信，本件事證已
    臻明確，被告犯行堪以認定。
三、核被告所為，係犯廢棄物清理法第46條第1項第4款規定未領
    有廢棄物清除許可文件，從事廢棄物清除罪。其與劉貴雄間
    ，有犯意聯絡及行為分擔，為共同正犯。
四、原審據以論罪科刑固非無見，惟查被告雖受「毛先生」之託
    載運廢棄物，然其於廢棄物搬運上車後即領取報酬，係另聽
    劉貴雄告知付帶路費即可載至查獲地傾倒，始載往查獲地等
    情已如前述，是被告欲載運廢棄物至何處，並非「毛先生」
    指示，亦與「毛先生」無涉，其與「毛先生」間並無犯意聯
    絡，原審認被告與「毛先生」有犯意聯絡，尚有未洽，被告
    上訴否認犯罪雖無理由，然原判決既有上述違誤，自應予撤
    銷改判。爰審酌被告未領有廢棄物清除許可文件，非法從事
    廢棄物之清除工作以牟利，破壞環境保護，影響生態保育，
    危害甚深，前已有違反廢棄物清理法案件，本件再為廢棄物
    之運輸，雖尚未將載運之廢棄物棄置，但於現場逃避稽查，
    事後又否認犯行及其犯罪之目的、手段、生活狀況、智識程
    度等一切情狀，量處有期徒刑1年6月。
據上論斷，應依刑事訴訟法第369條第1項前段、第364條、第299
條第1項前段、廢棄物清理法第46條第1項第4款、刑法第11條前
段、第28條，判決如主文。
本案經檢察官方娜蓉到庭執行職務
中    華    民    國    95    年    7    月    14    日
                  刑事第十三庭審判長法  官  曾德水
                                    法  官  杜惠錦
                                    法  官  廖紋妤
以上正本證明與原本無異。
如不服本判決，應於收受送達後十日內向本院提出上訴書狀，其
未敘述上訴之理由者並得於提起上訴後十日內向本院補提理由書
（均須按他造當事人之人數附繕本）。
                                    書記官  王增華
中    華    民    國    95    年    7     月    17    日
附錄：本案論罪科刑法條全文
廢棄物清理法第46條第1項第4款：
有下列情形之一者，處1 年以上5 年以下有期徒刑，得併科新臺
幣300 萬元以下罰金：
四、未依第41條第1 項規定領有廢棄物清除、處理許可文件，從
    事廢棄物貯存、清除、處理，或未依廢棄物清除、處理許可
    文件內容貯存、清除、處理廢棄物。


司法院資訊處製作；財團法人民間司法改革基金會備份。
